【裁判字號】    96,交上易,331
【裁判日期】    970305
【裁判案由】    過失傷害
【裁判全文】
臺灣高等法院刑事判決               96年度交上易字第331號
上  訴  人
即  被  告  甲○○
選任辯護人  康立平律師
上列上訴人因過失傷害案件，不服臺灣臺北地方法院96年度交易
字第113號，中華民國96年8月30日第一審判決（起訴案號：臺灣
臺北地方法院檢察署96年度調偵字第12號），提起上訴，本院判
決如下：
    主  文
原判決撤銷。
甲○○因過失傷害人，處有期徒刑參月，如易科罰金，以新臺幣
壹仟元折算壹日。減為有期徒刑壹月拾伍日，如易科罰金，以新
臺幣壹仟元折算壹日。
    事  實
一、甲○○於民國（下同）95年7月19日18時許，騎乘車牌號碼
    BC3-610 號重型機車，沿臺北市○○街由西往東方向之南側
    車道行駛，行經臺北市○○區○○街5號設有閃光黃燈，表
    示「警告」之丁字路口前，其本應注意汽車行經閃黃燈路口
    時，應減速接近，注意安全，小心通過，且汽機車行車速度
    ，應速限標誌或標線之規定  無速限標誌或標線者，應依減
    速慢行之標誌、標線或號誌指示行駛。而當時天氣晴，尚有
    日間自然光線，路面乾燥，無缺陷，視距良好，客觀上並無
    不能注意之情事。適乙○○及其友人吳彥宏各跨坐於自己腳
    踏車上，在該路段之行人穿越道南邊路旁等候適當時機穿越
    馬路，乙○○已見甲○○騎乘機車在其西方50餘公尺處，竟
    疏未注意慢車行近無號誌之交岔路口，應減速慢行，看清左
    右確無來車並在不妨礙汽車通行之情況下始可迅速通過，而
    貿然騎乘腳踏車穿越馬路。甲○○此時雖亦已發現乙○○及
    吳彥宏二人，竟於行經上開路口時，未依閃黃燈之警示減速
    慢行，反在已見乙○○已開始穿越馬路時，仍以60至70公里
    之時速行駛，並試圖以偏北行駛之方式閃避乙○○，惟仍因
    閃避不及，在上開路段的北側車道近分道線處撞及乙○○之
    腳踏車前輪，乙○○當場人車倒地，因而受有頭部外傷併右
    側硬腦膜上出血之傷害，經緊急送往財團法人基督復臨安息
    日會臺安醫院接受開顱血塊清除術，並至加護病房住院治療
    數日後，始脫離險境。甲○○於肇事後，於未被有偵查犯罪
    職權之機關或公務員發覺前留在現場，向據報到場處理之臺
    北市政府警察局交通大隊中山分隊警員陳培政，坦承為肇事
    者而自首接受裁判。
二、案經乙○○之法定代理人丙○○告訴、甲○○自首由臺北市
    政府警察局中山分局報告臺灣臺北地方法院檢察署檢察官偵
    查起訴。
    理  由
一、按被告以外之人於審判外之言詞或書面陳述，除法律有規定
    者外，不得作為證據；又被告以外之人於審判外之陳述，雖
    不符合同法第159條之1至第159條之4之規定，但經當事人於
    審判程序同意作為證據，法院審酌該言詞陳述或書面陳述作
    成時之情況，認為適當者，亦得為證據。當事人、代理人或
    辯護人於法院調查證據時，知有第159條第1項不得為證據之
    情形，而未於言詞辯論終結前聲明異議者，視為有前項之同
    意，刑事訴訟法第159條第1項及第159條之5分別定有明文。
    查本判決下列所引用之各該被告以外之人於審判外之陳述（
    包含書面陳述），雖屬傳聞證據，惟當事人於原審及本院審
    理中均表示同意作為證據方法而不予爭執，且迄至言詞辯論
    終結前亦未再聲明異議，本院審酌上開證據資料製作時之情
    況，尚無違法不當及證明力明顯過低之瑕疵，亦認為以之作
    為證據應屬適當，故揆諸前開規定，爰逕依刑事訴訟法第
    159條之5規定，認前揭證據資料均有證據能力，先予敘明。
二、訊據被告甲○○固坦承於事實欄所載時間，騎乘上開重型機
    車，沿臺北市○○街由西往東方向之南側車道行駛，行經臺
    北市○○區○○街5號前，在北側車道近分道線處撞及由南
    往北穿越馬路之被害人乙○○所騎乘腳踏車前輪，致被害人
    乙○○倒地受傷，因而受有頭部外傷併右側硬腦膜上出血之
    傷害等情不諱，但矢口否認有何過失傷害之犯行，辯稱：伊
    看到被害人乙○○的時候，伊有按喇叭警告，看被害人沒有
    動作，所以就繼續騎車通過，沒料到被害人突然衝出，因此
    在白線上偏右（應指北邊）一點，撞到被害人乙○○云云。
    被告於本院審理時再辯稱：伊見到乙○○時有減速；伊之辯
    護人於本院審理時為被告辯稱：被告、被害人對時速之陳述
    ，僅係臆測之詞，不足被告不利之認定云云。惟查:
  (一)被告於事實欄所載時地，騎乘上開重型機車，撞上由南往北
    之被害人乙○○所騎乘之腳踏車前輪而發生車禍，以及被害
    人因而受有上述傷害等情，業據被告坦承不諱，核與被害人
    乙○○、證人吳彥宏於原審審理時證述之情節相符，並有財
    團法人基督教臨安息日會臺安醫院於95年7月26日所出具之
    診斷證明書、道路交通事故調查報告表、現場圖、現場照片
    在卷可稽（參偵卷第11、19、24-25、28-35頁）。
  (二)查肇事路段係屬丁字路口。其中濱江街係屬西往東之單向雙
    車道。肇事地點濱江街5號前，南、北向設有行人穿越道，
    濱江街則設有閃光黃燈號誌，林安泰古厝旁之巷道北往南方
    向設有閃光紅燈號誌，南往北方向則未設有任何號誌，屬於
    未設有紅綠燈之行車管誌號誌之行人穿越道之丁字路口（即
    三岔路）一節，為被告所不爭執，並有現場照片在卷可稽（
    參偵第31頁）。按汽機車行車速度，應速限標誌或標線之規
    定，無速限標誌或標線者，應依減速慢行之標誌、標線或號
    誌指示行駛。道路交通安全規則第93條第1項第3款定有明文
    。又按閃光黃燈表示「警告」，車輛應減速接近，注意安全
    ，小心通過，道路交通標誌標線號誌設置規則第211條第1項
    第1款亦有明定。本件肇事路段，為無速限標誌或標線之路
    口，惟被告之行向設有閃光黃燈。依上開規定，被告行至該
    處應減速接近，注意安全，小心通過。但查：被告於肇事後
    第一次製作談話筆錄時自承：車行速度約60至70公里（參偵
    卷第21頁）。參之證人即被害人乙○○於原審審理時結證稱
    ：95年7月19日急診下午，在新生公園與河濱公園腳踏車步
    道的路口。我先看我的西方，當時有兩輛機車，距離我大約
    有40公尺以上。前方那一台車的車速不快，當時覺得兩輛車
    的速度差不多。我騎腳踏車由南往北要穿越馬路，速度很慢
    ，大約跟快跑的跑步速度差不多。約5、6秒後，後面那一輛
    即被告所騎乘之機車騎到前面來，大約中間分道線附近，撞
    到我腳踏車的前輪等語（參原審96年4月24日審判筆錄），
    與本院審理時具結所證大致相同。是依被告所自述之行車速
    度及證人乙○○之上開證述可知：被告在見到被害人站在路
    旁伺機穿越馬路時，非但未減速，反而超速行駛，並駛越行
    駛在其前方之他車，足認其當時確有未依上開規定減速慢行
    之情事。
  (三)有關撞擊地點，被告供稱：應是在分道白線偏右（即北邊）
    一點點云云。證人乙○○亦證稱：是在大約中間分道線附近
    撞到等語（參原審同上筆錄）。惟另證人吳彥宏於偵查中具
    結作證稱: 當時從新生公園往林安泰古厝旁的巷道，當時天
    色還沒暗，乙○○騎著腳踏車已過馬路四分之三處，快接近
    林安泰古厝，被被告騎著機車撞到等語（參偵卷第45-46頁
    ，證人吳彥宏於96年4月24日原審審理時固亦到庭作證，但
    渠對於車禍當時之狀況，多數均答稱不記得，而渠於95年11
    月22日偵查庭時曾具結證稱：渠當時作證之時間距離車禍發
    生之時間較接近，且客觀上亦無顯有不可信之情況，依刑事
    訴訟法第159條第2項得為證據。三人所述雖非完全一致，惟
    查，依卷附之現場圖所示：肇事路段為二線車道，南側車道
    之路幅為6.3公尺，北側車道之路幅為6.7公尺。肇事後遺留
    現場之刮地痕，係始自北側車道之中間稍偏北處，該刮地痕
    之起始位置距離北側路緣之垂直距離為2.9公尺，並往北側
    路緣延伸而去，刮地痕長達8.9公尺（參偵卷第19頁）。而
    被告於警詢時自承當時騎車之車速約為60至70公里之間，已
    如前述。如以被告較有利之時速60公里計算，被告每秒鐘可
    以騎乘16.67公尺左右（60000公尺÷3600秒＝16.67公尺）
    之距離。而依被害人乙○○於本院審理時之證詞: 是在起步
    後約5-6秒遭撞及等語（參本院同上日筆錄）。證人乙○○
    無法詳述其當時之速度。惟參之證人吳彥宏及乙○○均證稱
    ：被害人有先在路口停車等候等語。乙○○係先在路口停車
    後起步。足見其當時之車行速度自不可能非常快速。如以其
    在警詢時所陳述之時速5公里計算（參偵字第10頁），其每
    秒可行駛之距離約為1.39公尺（5000公尺÷3600秒=1.3 88
    公尺）。而查，自肇事地點南側路緣起算至中間分道線及刮
    地痕起始地點，分別為6.3（南側路幅）及10.1公尺左右（
    6.3+6.7 -2.9=10.1公尺）。如依被告所指之撞擊地點（中
    間偏北側）計算，則乙○○應該是在其自路緣起步後約4.5
    秒（6.3公尺÷1.39公尺/秒= 4.5秒）後遭被告撞及。依此
    計算，被告當時距離肇事地點約為75公尺左右（4.5秒×16.
    67公尺=75公尺）。換言之，在乙○○騎乘腳踏進入濱江街
    主線車道時，被告猶在75公尺外。縱依被告之所供，大約在
    發現被害人，並對其按喇叭後3-4秒後撞到被告，姑不論被
    告是否有鳴按喇叭，至由此一辯解，足認被告在此之前已見
    到被害人，如取其中間值3.5秒計，在乙○○進入路口時，
    被告亦仍遠在58公尺外（3.5秒×16.67公尺=58.34公尺）。
    是縱二車發生撞擊之地點係在分道線偏北側處，乙○○進入
    路口時，被告距離肇事地點仍有50餘公尺，此一距離，已足
    供被告反應，並作適當之避險措施。因此，被告當時若能確
    實依上開規定減速接近慢行，則當應可避免本件事故之發生
    。詎被告竟非但未減速，反而以時速60至70公里之速度超速
    行駛，其違反上開規定至明。雖被告與證人乙○○就當時各
    自駕車之時速陳述，無具體之證據足認為確實，惟該二人均
    為事故發生時之當事人，二人從未表示渠等當時之陳述不實
    ，是除非有其他積極之科學證據足認事故當時時速為何，否
    則仍應以該二人所述為準。被告之辯護人認被告與證人乙○
    ○所述之事發當時之時速不正確云云，自非可採。
  (四)按汽機車行車速度，應速限標誌或標線之規定，無速限標誌
    或標線者，應依減速慢行之標誌、標線或號誌指示行駛。且
    行經設有閃光黃燈號誌之路口，車輛應減速接近，注意安全
    ，小心通過，已如前述。而肇事當時天晴，仍有日間自然光
    線，路面乾燥，無缺陷，視距良好，有上開事故調查報告表
    可稽，並為被告所不爭執，且被告亦自承有見到乙○○在路
    旁欲伺機通過，是被告客觀上並無不能注意之情事，被告復
    為領有適當之駕駛執照之駕駛人，對於上開規定應當知之甚
    詳，詎被告竟疏未注意，在進入肇事之路段前，已發覺證人
    乙○○在路旁正伺機穿越馬路，自應減速慢行，更注意其動
    態，竟仍以60至70公里時速超速行駛，以致閃避不及撞上乙
    ○○，致乙○○受有上開傷害，其就本件車禍事故之發生，
    自有過失甚明。惟按慢車行近無號誌之交岔路口，應減速慢
    行，看清左右確無來車並在不妨礙汽車通行之情況下迅速通
    過，道路交通安全規則第125條第1項第2款亦有明文。證人
    乙○○已自承：於事發當日，在新生公園與河濱公園腳踏車
    步道的路口，有見到渠之西方當時有兩輛機車，距離渠大約
    有40公尺以上，在後之機車即為被告之機車等語，顯見乙○
    ○欲騎駛腳踏車穿越馬路時，已有見到被告之機車即將駛來
    。依上開規定，乙○○應看清左右確無來車，並在不妨礙汽
    車通行之情況下迅速通過，惟乙○○已知其左方二台機車駛
    來，仍未能慮及被告行駛機車之速度，貿然通過路口，就本
    件事故之發生亦與有過失。臺北市車輛行車事故鑑定委員會
    、覆議委員會就本件車禍事故之原因鑑定亦同認：被告駕駛
    重機車有行經路口未減速慢行之過失、乙○○駕駛踏車有穿
    越路口未注意往來車輛之過失，此有上開二委員會之鑑定意
    見書分別附於原審暨本院卷可參。又被告因上開過失致被害
    人乙○○受有上開傷害，其過失與乙○○所受之傷害結果間
    有相當因果關係。雖被害人乙○○就本件事故與有過失，惟
    仍無解於被告之過失責任。
  (五)另被告雖辯稱：伊見到告訴人時有減速，也有按喇叭，乙○
    ○當時跨坐在腳踏車上，還沒有動，我才向前行，他自己衝
    出來，我閃避不及云云。惟質之證人乙○○及吳彥宏均同稱
    沒有聽到喇叭聲，證人乙○○於本院審理時證稱，不覺得被
    告有減速，況若果如被告所辯：見到乙○○時，乙○○尚在
    路旁，並未駛出之情為真，則伊豈須減速及按喇叭示警，顯
    見被告當時應已見到乙○○騎駛腳踏車於行人穿越道上，因
    被告未減速再加以乙○○誤認渠可安全通過，致生本件車禍
    ，乙○○應非臨時衝出，且若被告果有減速自不致發生本件
    車禍，是被告此部分所辯，尚乏積極之證據證明之，且與常
    情不符，自無足採信。
  (六)綜上，本件被告過失傷害之犯行事證明確，洵堪認定，應依
    法論科。
二、核被告所為，係犯刑法第284條第1項前段之過失傷害罪。被
    告於肇事後留在現場，報案人或勤務中心轉來資料並未報名
    肇事人姓名，處理人員前往現場處理時，被告當場承認為肇
    事人等情，有警員陳培政所製作之道路交通事故肇事人自首
    情形紀錄表1 紙附卷可證（見偵卷第27頁），是警察接獲報
    案時，顯然不知何人為肇事者，甚為灼然，則被告已合於刑
    法第62條前段之自首要件，依法減輕其刑。
三、原審據以論罪科刑固非無見，惟原審疏未論及被害人對本件
    事故之發生與有過失，且引據被告所違反之交通安全規則亦
    有違誤，被告上訴否認犯罪固無理由，惟原判決既有上開可
    議之處，自屬無可維持，應由本院將原判決撤銷改判。爰審
    酌本件車禍事故之發生，被告過失之程度，被害人所受之傷
    勢非輕，以及被告車禍發生迄今尚未賠償告訴人損害之犯後
    態度等一切情狀，量處如主文所示之刑，併諭知易科罰金之
    折算標準。末查：本件被告犯罪時間為95年7月19日，係在
    96年4月24日之前，且無中華民國九十六年罪犯減刑條例所
    定不得減刑之情形，爰依同條例第2條第1項第3款規定減其
    宣告刑2分之1，並諭知易科罰金之折算標準。
據上論斷，應依刑事訴訟法第369條第1項前段、第364條、第299
條第1項前段，刑法第284條第1項前段、第41條第1項前段、第62
條前段，刑法施行法第1條之1，中華民國九十六年罪犯減刑條例
第2條第1項第3款、第7條，判決如主文。
本案經檢察官曾忠己到庭執行職務。
中    華    民    國    97    年    3     月    5     日
                  刑事第九庭審判長法  官  劉景星
                                  法  官  吳啟民
                                  法  官  王敏慧
以上正本證明與原本無異。
不得上訴。
                                  書記官  丁淑蘭
中    華    民    國    97    年    3     月    5     日
附錄本案論罪科刑法條全文：
中華民國刑法第284條
（過失傷害罪）
因過失傷害人者，處6月以下有期徒刑、拘役或5百元以下罰金，
致重傷者，處1年以下有期徒刑、拘役或5百元以下罰金。
從事業務之人，因業務上之過失傷害人者，處1年以下有期徒刑
、拘役或1 千元以下罰金，致重傷者，處 3 年以下有期徒刑、
 拘役或 2 千元以下罰金。


司法院資訊處製作；財團法人民間司法改革基金會備份。
